【裁判字號】    97,重訴,27
【裁判日期】    971120
【裁判案由】    履行契約
【裁判全文】
臺灣雲林地方法院民事判決              97年度重訴字第27號
原      告  營鎮企業有限公司
法定代理人  乙○○
訴訟代理人  嚴庚辰律師
被      告  中塑油品股份有限公司
                        之8號.
法定代理人  甲○○
訴訟代理人  李建忠律師
上列當事人間請求履行契約事件，經本院於中華民國97年11月06
日言詞辯論終結，判決如下：
    主    文
被告應交付原告如附表一所示品名、數量之柏油。
訴訟費用新臺幣壹拾伍萬貳仟捌佰捌拾捌元由被告負擔。
本判決於原告以新臺幣伍佰拾肆萬元供擔保後，得假執行。但
被告如以新臺幣壹仟陸佰萬零元為原告預供擔保後，得免為假
執行。
    事實及理由
一、兩造之聲明：
  (一)原告方面：
    1.如主文第1 項所示。
    2.願供擔保，請准宣告假執行。
  (二)被告方面：
    1.原告之訴駁回。
    2.如受不利判決，請准供擔保為免予假執行之宣告。
二、原告主張：
  (一)原告起訴主張：其於民國（下同）97年01、02月間向被告訂
    購詳如附表二所示之柏油共3 千公噸，並已依約付清貨款，
    原告至今尚有如附表一所示品名、數量之柏油尚未提貨，詎
    被告竟以柏油價格漲價為由拒絕給付原告尚未提取之柏油，
    屢經交涉均無效果。為此，爰依買賣契約之法律關係請求被
    告履行契約。
  (二)對本件辯論爭點之陳述：
    1.被告所簽發之交貨單上雖載明提貨期限為1 個月，但由兩
      造之交易慣例觀之，實際上毋庸遵守提貨期限來提貨，是
      兩造間針對提貨期限既無任何限制約定，斷無被告片面以
      「油價調漲緩衝期為1 個月」即可決定何時為提貨期限。
    2.退步言之，縱認兩造間應受提貨期限所拘束，逾清償期受
      償僅為受領遲延，被告之債務並不因而消滅，且於原告表
      示受領之意思時，被告即應給付，否則仍應負給付遲延之
      責。
    3.原告依原契約所約定價格請求提領柏油，乃符合兩造間契
      約之內容，況原告在訂購柏油時已付清價款，被告未有任
      何損失，自無權利濫用之問題。
三、被告辯稱：
    1.原告於97年01、02月間向被告訂購柏油時，被告所簽發之
      提交貨單上已載明提貨期限為1 個月即至97年03月18日止
      ，嗣因石油價格快速調漲，為避免未提貨完全之情形造成
      市場價格混亂，被告乃於97年02月29日發函原告告知：「
      …於2008年03月03日前下的訂單，提供提貨緩衝期限維持
      原價格不變，2008年04月07日後未提完之貨量將自動調整
      為新價格」希望原告於該期日前將購買之數量提貨完畢，
      否則將按新調整價格計算原告可提貨量。
    2.原告每月在被告之提貨量約可達2 、3 千噸，詎原告竟於
      3 月份僅提領293.690 噸，顯見原告故意違反契約不於約
      定期限內提貨，意圖以舊價格計算提貨量得以產生暴利，
      造成被告損害及市場價格波動。
    3.原告雖有向被告提領油品之權利，然原告未於約定期限提
      貨，且在被告發函通知並給予延緩期間後，詎原告仍要求
      依購買時之價格計算提貨數量，顯見原告行使權利有違契
      約及民法第148 條之規定，是原告得提領之油量應按被告
      通知之新價格計算方屬公平合理。
四、本件不爭執與爭執事項：
  (一)不爭執事項：
    1.原告於97年01、02月間向被告訂購柏油共3 千公噸，並已
      依約付清貨款。
    2.原告上開訂購之柏油，須由原告提領，且被告開立給原告
      之交貨單上載明提貨期限為1 個月。
    3.被告曾於97年02月29日發函告知原告：於97年03月03日前
      下的訂單，提供提貨緩衝期限維持原價格不變，97年04月
      07日後未提完之貨量將自動調整為新價格。
    4.原告迄今尚有如附表一所示之品名、數量之柏油未提領。
    5.原告於97年04月16日曾以存證信函表示不同意被告片面調
      整油價及不讓原告提貨。
    6.被告於97年04月23日亦曾以存證信函表示被告未按照原告
      之意思提貨，希望被告寄出折讓單，屆時未提出視同放棄
      。
    以上事實，有附表一、二、提／交貨單、通知函、存證信函
    等影本各1 份（見本卷第07頁至第08頁、第26頁至第33頁、
    第70頁至第71頁）為證，復為兩造所不爭執，自堪信為真實
    。
  (二)爭執事項：
    1.原告上開所訂購之柏油，有無約定提貨期限？
    2.逾提貨期限時，原告尚未提領之柏油價格，應如何計算？
    3.原告權利之行使是否違反權利不得濫用原則？
    4.原告依買賣契約之法律關係，提起本件訴訟，有無理由？
五、茲就爭執事項，析述本院得心證之理由如下：
  (一)就爭執事項1.而言：
    被告所簽發之交貨單上雖載明提貨期限1 個月，惟從兩造交
    易慣例觀之，不乏原告於提貨期限經過後始提領柏油之情事
    ，此有原告提出之提／交貨單影本4 紙、成品交運單影本14
    紙（見本卷第52頁至第69頁）為證，是原告主張兩造間並未
    受上開交貨單上所載提貨期限拘束乙節，即非全然無據。
  (二)就爭執事項2.而言：
    本件當事人間應不受交貨單上所載提貨期限拘束乙節，已於
    前述，退步言之，縱認兩造間應受提貨期限拘束，逾清償期
    受償僅為受領遲延，而兩造間並未約定受領遲延時之法律效
    果等情，業據被告訴訟代理人陳述明確（見本卷第76頁）。
    是兩造間既未約定受領遲延之法律效果，充其量被告僅得依
    民法第240 條規定，請求原告賠償提出及保管給付物之必要
    費用，斷無片面決定依新價格計算原告得提領柏油之數量。
  (三)就爭執事項3.而言：
    1.民法第148 條係規定行使權利，不得以損害他人為主要目
      的，若當事人行使權利，雖足使他人喪失利益，而茍非以
      損害他人為主要目的，即不在該條所定範圍之內（最高法
      院45年台上字第105 號判例意旨參照）。
    2.兩造間訂立本件柏油買賣契約時，針對數量及單價已達成
      合意，且原告已付清價款，嗣後因柏油價格波動，原告提
      領柏油之時間點，除影響被告利益外，亦影響原告之利益
      ，自不得據此認定原告行使權利，係以損害被告為主要目
      的，是被告辯稱原告違反權利不得濫用原則乙節，即非可
      採。
  (四)就爭執事項4.而言：
    兩造間於訂立本件柏油買賣契約時，針對柏油之單價及貨量
    已明確約定，且原告已付清貨款，姑不論兩造間是否受交貨
    單上所載提貨期限之拘束，縱認原告受領遲延，被告之給付
    義務並不因而消滅，且於未約定受領遲延之法律效果情形下
    ，被告自不得片面變更契約，要求原告依被告單方所訂之新
    價格計算柏油數量。是原告提起本件訴訟，於法有據，應予
    准許。
六、綜上所述，原告依據買賣契約之法律關係，請求被告給付如
    附表一所示品名、數量之柏油，為有理由，應予准許。兩造
    分別陳明願供擔保，聲請宣告假執行或免為假執行，經核均
    無不合，爰各酌定相當擔保金額，併准許之。
七、本件判決之基礎已臻明確，兩造其餘之攻擊防禦方法及舉證
    ，核與判決無影響，爰不一一論述，併此敘明。
八、訴訟費用負擔之依據：民事訴訟第78條。
中    華    民    國    97    年    11    月    20    日
                  民事第一庭    法  官  許佩如
以上正本係照原本作成。
如對本判決上訴，須於判決送達後20日內向本院提出上訴狀。
中    華    民    國    97    年    11    月    20    日
                                書記官  徐基典


司法院資訊處製作；財團法人民間司法改革基金會備份。
